【裁判字號】    89,易,239
【裁判日期】    890808
【裁判案由】    違反菸酒專賣條例
【裁判全文】
臺灣臺東地方法院刑事判決                          八十九年度易字第二三九號
    公  訴  人  臺灣臺東地方法院檢察署檢察官
    被      告  丙○○
    選任辯護人  吳漢成
右列被告因違反臺灣省內菸酒專賣暫行條例案件，經檢察官聲請簡易判決處刑（聲請
案號：八十九年度偵字第九號），本院判決如左：
    主      文
丙○○無罪。
    理      由
一、首先須要說明的是；本件被告丙○○因為違反臺灣省內菸酒專賣暫行條例的案件
    而被檢察官向本院聲請簡易判決處刑，但是，本院認為本案具有刑事訴訟法第四
    百五十一條之一第四項但書第三款所規定的情形，所以，依照同法第四百五十二
    條的規定，本件應該改為適用通常刑事訴訟程序來審理。
二、檢察官起訴被告的事實經過，請參閱附在本件判決書後面的聲請簡易判決處刑書
    。
三、本院判決被告無罪的法律依據如下：刑事訴訟法第一百五十四條規定：「犯罪事
    實應依證據認定之，無證據不得推定其犯罪事實」，與第三百零一條第一項前段
    規定：「不能證明被告犯罪者，應諭知無罪之判決」。
四、由於被告對於檢察官起訴的內容並沒有爭執，被告和他的辯護人只是抗辯在本案
    中，被告並不具有犯罪故意。而且本案的檢察官也是以被告承認犯罪為前提（才
    會聲請簡易判決處刑），因此，本案的事證已經非常清楚，不用再詳加調查，本
    院審理的重點就在於；被告奉命產製釋迦醋的過程當中，對於中間製程所產出的
    釋迦酒品，被告是否具有所謂的「犯罪故意」存在？
    普通刑法或是特別刑法上的犯罪（過失犯罪除外），除了行為人外在的客觀行為
    ，須要符合犯罪的成立要件之外（也就是法律條文所規定的行為），在內在的心
    裡上，還要具備主觀的「犯罪故意」，而且沒有阻卻違法的事由，並且行為具有
    可以歸責性，如此的要件都具備之下，行為人才能成立犯罪。
    至於所謂的「犯罪故意」，包含兩個構成要素，就是「認知」以及「決意」的要
    素，這裡所說的「認知」要素，指的是，行為人主觀上對於犯罪成立要件的一切
    客觀行為情狀（犯罪事實），全部有所認識；而所謂的「決意」要素，則是說，
    行為人認識知道了客觀的犯罪事實之後，乃進一步決定並且要實現該客觀的犯罪
    事實。
    以本案的情形來說，被告任職臺東地區農會食品加工廠主任，他是奉命研究生產
    釋迦醋（關於這個部分，牽涉到被告是否具有犯罪的決意要素，詳見下一段的內
    容），對於產製釋迦醋，在生產過程中，會有類似酒精成份的中間產物出現（姑
    且稱做釋迦酒），有關這部分的經過事實，被告是知道的，並且也有證人乙○○
    （證人是國立屏東科技大學食品科學系教授，他是負責輔導臺東農會產製釋迦醋
    ）來本院具結作證加以證實，因此，被告對於本件犯罪的客觀事實（指臺灣省內
    菸酒專賣暫行條例所規定的私人不得製造酒類），也就是在「認知」要素上面，
    被告是有所認識，這一點是沒有疑問的。
    但是，臺東地區農會，依據精省之前的臺灣省政府農林廳的指示，擬定台東縣特
    產品加工改進細部計劃，對臺東縣的主要特產釋迦，為了穩定產銷目的，對於不
    適合上市的畸型釋迦與小型釋迦，以食品科學技術加工產製「釋迦果實醋」，而
    向省農林廳請求補助款一事，可以參閱附在檢察官偵查卷內的省農林廳函文內容
    以及臺東地區農會的細部計劃說明書（偵查卷第十一至十六頁）。而臺東地區農
    會理事會就依據省農林廳的函文內容，通過決議，並且由總幹事負責執行，而總
    幹事則是交待給加工廠主任丙○○（本案的被告）來研究產製釋迦果實醋，對於
    以上敘述的這一經過情形，證人甲○○（理事主席）、陳益南（總幹事）分別在
    本院審理時、檢察官偵辦中都曾經作證說明清楚，由此可見，被告確實是遵照理
    事會的決議，才會來研究生產製造釋迦果實醋，至於在產製過程所出現的中間產
    品，也就是在本案中出現的「釋迦露酒」，乃是為了避免浪費，以及測試味道，
    才分配給員工試飲，對於分配給員工的事情，理事會是知道的，證人甲○○也在
    本院具結加以證實。基於以上種種的證據跡象顯示，被告對產製過程中，一定會
    產生具有酒精成份的「釋迦露酒」，這完全是食品加工技術上的必然經過，怎麼
    可以根據這個（指產製釋迦露酒）就來認定被告違反臺灣省內菸酒專賣暫行條例
    的規定？很顯然地，被告乃是被動地執行臺東地區農會理事會的決議，針對犯罪
    的決意要素來看，被告並不具有要實現本罪的犯罪決意存在。
五、綜合以上的說明，本案的被告並不具有犯罪的故意，而且本院也查不出另外可以
    證明被告有違反臺灣省內菸酒專賣暫行條例所規定犯罪的證據，所以，被告的犯
    罪乃是屬於不能證明，當然應該對被告丙○○諭知無罪的判決。
據上論斷，應依刑事訴訟法第三百條零一條第一項、第四百五十二條，判決如主文。
本案經檢察官丁○○到庭執行職務
中      華      民      國      八十九    年      八    月      八      日
                                  臺灣臺東地方法院刑事庭
                                      法  官  甘  大  空
右正本證明與原本無異。
如不服本判決，應於判決送達後十日內，向本院提出上訴狀。
                                      書記官  賴  淑  芬
中    華    民    國      八十九      年      八      月      十六      日


司法院資訊處製作；財團法人民間司法改革基金會備份。
